臺灣新竹地方法院民事判決　　　　　　　94年度簡上字第18號
上　訴　人　戊○○
　　　　　　　　　　　號
被　上訴人　甲○○
訴訟代理人　乙○○
上列當事人間請求確認本票債權不存在事件，上訴人對於民國93
年12月13日本院93年度竹北簡字第202 號第一審判決提起上訴，
本院於民國94年9月21日辯論終結，判決如下：
    主  文
原判決廢棄。
上廢棄部分，確認被上訴人所執有上訴人於民國八十五年三月五
日簽發、本票號碼０五九七三八號、票面金額新台幣肆拾萬元、
到期日為民國八十五年四月五日之本票壹張，對上訴人之債權不
存在。
第一、二審訴訟費用由被上訴人負擔。
    事  實
甲、上訴人方面：
一、聲明：
  (一)原判決廢棄。
  (二)請求確認被上訴人持有上訴人於民國85年3月5日所簽發，
      本票號碼059738號、票面金額新台幣(下同)40萬元、到期
      日為85年4月5日之本票一張(下稱：系爭本票)，對上訴人
      之債權不存在。
  (三)第一、二審訴訟費用由被上訴人負擔。
二、陳述：除與原審判決記載相同者，茲予引用外，補稱：
  (一)訴外人己○○與丁○○間為朋友關係，上訴人戊○○經由
      朋友之介紹與其等認識，上訴人前向己○○、丁○○借款
      時，係由其二人一同借款給上訴人，借錢時己○○與丁○○二人要求上訴人書立借據及簽發本票，並提供上訴人所
      有坐落在新竹縣竹北市○○○段162之13 地號土地，及安
      溪寮段151 建號(建物門牌：竹北市○○街2401號)建物設
      定抵押權100 萬元予己○○及丁○○，以為借款之擔保。
      嗣訴外人己○○等於86年間持本票對上訴人聲請強制執行
      ，而因借款之本金，並未全數清償完畢，己○○、丁○○
      乃未將本票及借據返還予上訴人。又上訴人前向丁○○借
      款40萬元後，經上訴人之配偶丙○○前去還錢，訴外人丁○○要求丙○○回來叫上訴人開立系爭本票，以為前欠借
      款之擔保，上訴人與被上訴人甲○○既不相識，亦未接觸
      ，猶未向被上訴人借款，兩造根本無任何債權債務關係。
  (二)又縱被上訴人係自訴外人己○○處受讓系爭本票，然因上
      訴人向己○○借款40萬元時同時開立借據及本票，惟實際
      債務只有一筆，雙方並言明：「實借金額另立借據為準」
      ，故本票既非借據，己○○即不能持系爭本票向上訴人請
      求，嗣被上訴人自己○○處受讓系爭本票，同不能執系爭
      本票向上訴人請求給付，要屬當然。
  (三)按「法院為判決時，應斟酌全辯論意旨及調查證據之結果
      ，依自由心證判斷事實之真偽．．。法院依自由心證判斷
      事實之真偽，不得違背論理及經驗法則。」，民事訴訟法
      第222條第1項前段、第3 項分別定有明文。又「法院為判
      決時，應斟酌全辯論意旨及調查證據之結果，以判斷事實
      之真偽，不得摭拾筆錄中前後不符之片段記載，為認定事
      實之依據。」，最高法院51年台上字第101 號判例參照；
      「法院依調查證據之結果，雖得依自由心證，判斷事實之
      真偽，但其所為之判斷如與經驗法則不符時，即屬於法有
      違。」，最高法院著有69年台上字第771 號判例可稽。經
      查：
      １、丁○○之同居人鄭寶棋於另案曾證述：「不認識原告
          甲○○。被告戊○○欠我錢．．．。。」「法官問證
          人鄭寶棋：證人丁○○是否有借錢給被告戊○○？證
          人鄭寶棋：有。40萬元。是證人丁○○告訴我的。法
          官問證人鄭寶棋：只有40萬元？證人鄭寶棋：是的。
          但有還5 萬元。法官問證人鄭寶棋：剛才你為何說不
          知道被告戊○○有向證人丁○○借錢？證人鄭寶棋：
          證人丁○○借錢出去，會告訴我。」等語，嗣鄭寶棋
          於88年4月30日親筆簽名「殘欠三十萬元」。再「我
          (己○○)不記得原告向我借錢除了開本票有無另開借
          據。只有借本金80萬元。沒有再借給他其他的錢。」
          ，則上訴人共欠訴外人己○○、丁○○110 萬元，何
          以被上訴人手中持有上訴人借據加本票計235萬5千元
          (其中借據2張各為40萬元共80萬元，本票4張共計115
          萬5千元 )？縱如丁○○所證，上訴人向其借款80 萬
          元，總計亦僅155萬元，何以被上訴人持有債權達235
          萬5千元之理？原審顯未詳加審查論斷。
      ２、又原債權人丁○○、己○○前已持本票及借據向本院
          聲請拍賣抵押物及聲請強制執行，被上訴人何以得持
          相同之票據，於93年7 月間向本院起訴？又查縱如鄭
          秀妹所言其對上訴人享有80萬元之債權，何以其已取
          得80萬元之借據(40萬元加40萬元)，得另與己○○共
          同以債權115萬5千元向法院對上訴人索債？
      ３、再者，向地下錢莊借貸，除被要求簽下借據，時常被
          要求簽下超過借貸金額之本票，上訴人已於94年2月5
          日向被上訴人等人依法向台灣新竹地方法院檢察署檢
          察官告訴其等涉犯詐欺罪嫌。
  (四)末按，「．．．『代理』人與本人則係兩個權利主體間之
      關係，代理人之行為並非本人之行為，僅其效力歸屬於本
      人，且代理人僅得代為法律行為及準法律行為」，最高法
      院86年台上字第1782號判決意旨參照。查證人丁○○於93
      年9月15 日證言：「有人介紹說原告可以要到錢，所以我
      就於93年4、5月，把債權讓給原告，說如果要到，要給我
      一半。」「證人：我(己○○)把本票讓與給被告，被告沒
      有給我錢。只是約定錢拿回我分六他分四。」，則被上訴
      人未交付對價取得本件債權，依法實屬己○○、丁○○之
      代理人，原審判決豈可無視上訴人之攻擊防禦方法之意見
      ，擅斷被上訴人為真正債權人？顯見上訴人與被上訴人間
      就系爭本票，並無債權債務關係存在，應堪認定。
三、證據：除援用原審之立證方法外，補提土地建築改良物抵押
    權設定契約書、本院93年度竹北簡字第193號93年9月15日及
    93年10月20日言詞辯論筆錄、本院93年度竹北簡字第234號9
    3年10月11日言詞辯論筆錄、竹北市○○○段162之13地號土
    地登記謄本節本、本院86年度執字第5238號執行事件債權計
    算書、本院93年度票字第1087號民事裁定、本院88年度拍字
    第621號民事裁定、自由時報94年2月22日第18頁節本、刑事
    更正詐欺罪告訴狀(以上均為影本)各一件為證，並聲請傳訊
    證人己○○。
乙、被上訴人方面：
一、聲明：
  (一)上訴駁回。
  (二)第二審訴訟費用由上訴人負擔。
二、陳述：除與原審判決記載相同者，茲予引用外，補稱：
  (一)按系爭本票訴外人己○○前曾與丁○○所持有之票據，交
      付法院對於上訴人聲請強制執行，執行程序終結後法院將
      系爭本票發還給己○○，並於該本票背面蓋有戳記，嗣經
      己○○合法背書轉讓系爭本票予被上訴人，且上訴人曾於
      本院94年簡上第15號案件審理中承認系爭本票為其所簽發
      ，故被上訴人自係合法享有系爭本票債權。
  (二)依照上訴人所提之抵押權設定契約書內載有違約金按實際
      借款金額百分之二十計算的約定，查丁○○、己○○各借
      予上訴人80萬元，嗣上訴人僅償還丁○○本金5 萬元，故
      上訴人尚欠丁○○與己○○共計本金155萬元未為清償。
  (三)訴外人丁○○、己○○先後將其等對上訴人之債權轉讓予
      被上訴人，訴外人己○○交付給被上訴人四張本票時，有
      告知被上訴人其借款予上訴人係80萬元，而依被上訴人所
      提之附表，其中附表第七項40萬元之借據與系爭本票之金
      額是相同的。又丁○○亦曾向被上訴人提及其對上訴人之
      債權其中有一張35萬5 千元的本票不在她手上，經被上訴
      人調閱執行卷後，方知是在執行時，執行法院誤將該本票
      發還予己○○，而附表中編號第四、第五票號分別為1473
      30、147331的兩張本票，係上訴人第二次借款時所開立之
      本票，其中有一張係上訴人為擔保利息而開立之本票，上
      訴人曾在另案審理時，提及此係擔保本票，怎可提出聲請
      本票裁定等語。
  (四)綜上，被上訴人自訴外人己○○、丁○○處，合法受讓對
      上訴人之系爭本票債權，上訴人對其訴請確認本票債權不
      存在顯無理由。
三、證據：提出呈台灣新竹地方法院檢察署94年偵字第1732號案
    件有關被上訴人受讓自訴外人己○○及丁○○債權之附表。
    理  由
一、本件上訴人起訴主張﹕被上訴人執有系爭本票向本院聲請裁
    定准予強制執行。惟兩造並不相識，從未接觸，也未向被上
    訴人借錢，根本無債權債務關係，僅因上訴人曾向訴外人丁○○借款40萬元，訴外人丁○○見上訴人生意不佳，一時無
    力全數清償，故要求另立借據及簽發系爭本票以為擔保，嗣
    後上訴人已還款10萬元，僅欠30萬元，後又陸續還款10萬元
    ，惟訴外人丁○○拒絕出具還款字據，嗣後訴外人丁○○竟
    片面將借據及系爭本票讓與被上訴人。又被上訴人雖稱系爭
    本票是訴外人己○○讓與的，惟其亦僅欠訴外人己○○40萬
    元。被上訴人將本件擔保之借據交給訴外人丁○○，已另案
    判決，系爭本票交由訴外人己○○去執行，訴外人己○○再
    讓與被上訴人，被上訴人將之全部加起來就變成100 多萬元
    。且證人丁○○於另案作證時，曾證述：有人介紹說被上訴
    人可以要到錢，所以其就於93年4、5月，把債權讓給被上訴
    人，說如果要到，要給其一半，證人己○○亦陳稱其把本票
    讓與給被上訴人，被上訴人沒有給其錢，只是約定錢拿回給
    給其十分之六，被上訴人分得十分四，則被上訴人未交付對
    價卻取得系爭本票，顯非真正之債權人，爰起訴請求確認被
    上訴人對其所有之系爭本票債權不存在等語。
二、被上訴人則以：上訴人於85年3月5日向訴外人己○○、丁○○借款，擔保債權而簽發系爭本票及借據兩紙交訴外人己○○、丁○○收執。而系爭本票是訴外人己○○轉讓給被上訴
    人，本件債權有本票亦有借據，均是自訴外人己○○轉讓而
    來。至上訴人另提之殘欠30萬元字據是另案，且訴外人鄭寶
    棋於該案中只承認拿到5萬元，又原告所提100多萬元之債權
    亦是另一個案件，並無重覆請求之情形，故上訴人所述與事
    實不符等情置辯。
三、兩造不爭執之事項：
  (一)上訴人確有簽發系爭85年3月5日為發票日、本票號碼0597
      38號、票面金額40萬元、到期日為85年4月5日之本票一張
      ，業據上訴人提出上開本票影本乙紙附卷可稽( 詳原審卷
      第10頁)，且為兩造所不爭。
  (二)又被上訴人以執有上訴人所簽發之系爭本票為由，向本院
      聲請准許對於上訴人為強制執行，經本院93年度票字第92
      8 號裁定准許被上訴人之聲請在案，亦經本院依職權調閱
      93年度票字第928 號民事案卷核閱無訛，亦為兩造所不否
      認。
四、法院之判斷：
  (一)本件兩造爭執之處，經本院整理爭點後係在於：系爭本票
      是被上訴人因己○○、丁○○債權讓與，而自己○○處取
      得？被上訴人是否可享有系爭本票之債權？
  (二)查上訴人雖主張系爭本票係其前向丁○○借款40萬元後，
      經上訴人之配偶丙○○前去還錢後，訴外人丁○○要求丙○○回來叫上訴人開立系爭本票，以為前欠借款之擔保等
      情，惟為被上訴人所否認，辯稱：系爭本票係自訴外人己○○轉讓而來等語，經查：
      １、上訴人於原審93年11月29日言詞辯論期日時既陳稱：
          其僅向己○○借40萬元，被上訴人將借據交給丁○○
          就是另一案已經判決的部分，本票交己○○去執行，
          己○○讓給被上訴人，本票只是擔保，被上訴人把它
          全部加起來變成100 多萬元。其係有跟己○○借款40
          萬元開立系爭本票作擔保等語(詳原審卷第42頁)，已
          自認系爭本票係其向己○○借款40萬元時所開立之擔
          保品，是當事人主張之事實，經他造於準備書狀內或
          言詞辯論時或在受命法官、受託法官前自認者，無庸
          舉證；自認之撤銷，除別有規定外，以自認人能證明
          與事實不符或經他造同意者，始得為之，此為民事訴
          訟法第279條第1項、同條第 3項所明定。故上訴人於
          原審時既自認被上訴人所主張系爭本票係其簽發交付
          予己○○，作為債權擔保之事實，則上訴人現於本院
          上訴程序主張系爭本票係其簽發後交付予丁○○，顯
          有撤銷其上開所為之自認，惟除能證明與事實不符，
          或經他造同意者外，揆之前開規定，顯不得為之，且
          上訴人於原審應訊時，既較本院審理時距其向他人借
          款時間為近，印象自應較為鮮明，自應以其於原審時
          所為之陳述為據，是上訴人前開主張，顯有疑義，尚
          難遽信。
      ２、又證人丁○○既到庭結證：「( 問：是否有在系爭票
          號059738面額40萬元的本票背面蓋章？ )答：章是我
          的，應該是我蓋的章。」、「( 問：票背上有己○○
          及你的印章，是何人先蓋印？ )答：時間太久，我記
          不起來。」、「( 問：系爭本票是否戊○○開給你或
          是他開給己○○的？ )答：不記得，但是這張本票不
          是我拿的，我沒有拿過這張本票。」、「( 問：系爭
          本票是否你轉讓給己○○？ )答：不是，票背會蓋章
          可能是代書要我們蓋印的，當時可能是要辦抵押權設
          定，詳細情形不記得。」、「( 問：有無跟己○○一
          起借40萬元給戊○○？ )答：有40萬元是跟己○○一
          起借給戊○○，是各自借給他40萬元有設定抵押權10
          0萬元，另外有40萬元是我自己借給戊○○。」、「(
          問：戊○○有無還你錢？ )答：只有還5萬元，5萬元
          是沖本金，利息多少有給我一些，但實際金額不知道
          。」、「(問：借款給戊○○有無要他開本票給你？)
          答：有設定抵押權有開本票，另外一筆他只有開借據
          。」、「( 問：借款到期沒有還的話，是否會要求他
          再開一張借據？ )答：沒有，他還我5 萬元時有一張
          本票有改過，但本票不見了。」等語(詳本院94年4月
          13日準備程序筆錄 )，已明確陳述其並未見過系爭本
          票，系爭本票背面會蓋有其名義之印章，可能係當時
          其要與己○○共同在上訴人所提供坐落竹北市○○○
          段126之13 地號房地上設定抵押權手續時，代書幫其
          等蓋印在本票背面等情，審證人丁○○既有借款予上
          訴人，苟系爭本票係作為上訴人向丁○○所為借款之
          擔保，衡之常情，證人丁○○應無不知系爭本票由上
          訴人簽發後交付其收執之事，且無於上訴人未如期清
          償債務時，自願拋棄對於上訴人得予請求給付票款之
          權利，是證人丁○○上開所述系爭本票並非上訴人簽
          發後交付其收執，應非虛妄，尚堪採信。
      ３、再者，被上訴人既主張上訴人於85年3月5日向己○○
          借款時曾書立收到40萬元之借據乙紙為據，並提出該
          紙借據附卷可稽(詳原審卷第36頁)，觀之借據上所載
          借款金額40萬元、借款期間自85年3月5日起至85年 4
          月5 日止，適與系爭本票上之發票日為85年3月5日、
          到期日為85年4月5日，票面金額40萬元相同，是被上
          訴人主張系爭本票與上開85年3月5日書立之借據，應
          係上訴人為擔保其積欠己○○之債權而簽發，既與社
          會常情無悖，要非無憑。
      ４、至上訴人之配偶丙○○雖到庭證述：「( 問：上訴人
          向己○○、丁○○借錢的事情你是否知道？ )答：一
          開始借錢的時候我不知情，後來有代書事務所的人來
          我家說我先生借錢要收利息1萬2千元，我才知道，我
          去丁○○家才知道。」、「( 問：系爭本票是否上訴
          人所簽發？交付何人？ )答：是上訴人簽發本票，我
          拿給丁○○。我後來有還錢給丁○○，但是她沒有將
          本票及借據還給我，是後來丁○○的同居人鄭寶棋簽
          我還了30萬元的借據。當時代書有跟我說我先生各向
          己○○、丁○○借40萬元。」等語(詳本院94年9月21
          日言詞辯論筆錄 )，惟證人丙○○對於拿系爭本票予
          丁○○時是否有拿借據予丁○○乙節，既陳稱：當時
          情形很亂，不記得了等語，則證人丙○○苟有交付上
          訴人所簽發之系爭本票予丁○○行徑，衡之常情，其
          應無不知上訴人於同日簽寫之借據究有無連同本票交
          付予丁○○作為借款擔保之理，是證人丙○○上開所
          述其係將上訴人簽發之系爭本票交付予丁○○收受乙
          節，既有疑義，要難採信。
      ５、從而，被上訴人主張系爭本票是上訴人簽發後交予蘇
          金水作為債權之擔保等情，堪予採信。
  (三)按稱債權讓與者，係不變更債之同一性，由債權人將其債
      權移轉與受讓人之準物權契約。是債權讓與係以移轉特定
      債權為標的，於讓與人與受讓人間有債權讓與之合意時，
      讓與契約即生效力，債權即由讓與人移轉與相對人。倘若
      僅賦與相對人收取債權之權利，而非以移轉債權為標的者
      ，即非債權讓與。是債權讓與契約須債權人以移轉債權之
      意思與相對人受讓債權之意思合致，始生債權移轉之效力
      ，原債權人於債權移轉後即脫離該債權債務關係，改由受
      讓之新債權人概括承受一切利益及不利益。查本件被上訴
      人雖主張因債權讓與而取得訴外人己○○對上訴人之債權
      ，其係本於債權人之地位執有系爭本票乙節。惟查證人己○○既到庭證述：「(問： 你交幾張本票給被上訴人到法
      院處理？)答：我不記得，要問被上訴人。」、「(問：有
      無說被上訴人要到錢，你要給他多少金額？ )答：給他四
      成。」、「(問：你為何會委託被上訴人處理？)答：我生
      病，有心臟病。」、「(問：為何不委託律師？)答：之前
      有委託律師處理，但是都拿不到錢。」、「( 問：何人向
      你介紹認識被上訴人？ )答：朋友說他比較有辦法拿到錢
      。」、「(問：是否知道他要到法院告上訴人？)答：他有
      跟我說。」、「(問：本件裁判費何人支付？)答：我沒出
      。」、「(問：你分給被上訴人四成，是如何分法？)答：
      要我有拿到錢，再分給他，沒拿到錢就不用給他任何錢。
      」、「(問：如拿不到錢，本票及借據是否要還你？)答：
      本票及借據都要還我。」等語(詳本院94年5月11日準備程
      序筆錄 )，足見己○○係將系爭本票交付被上訴人代為訴
      訟上請求，並以形式上之債權讓與，作為規避非執行律師
      業務之被上訴人得予遂行訴訟之權利，否則訴外人己○○
      當無被上訴人未要到錢，債權要再移轉回來之認知。參以
      證人丁○○亦到庭結證：「( 問：是否有託被上訴人處理
      催討債務的事？ )答：我是把債權轉讓給他，如果他有要
      到錢，他要給我一半的金額。」、「( 問：為何不自己去
      要錢？ )答：我要不到。」、「( 問：為何甲○○就可以
      要到錢？ )答：因為他懂得法律的程序，我不懂。」等情
      (詳本院94年4 月13日準備程序筆錄)，堪認被上訴人與己○○間，並無債權讓與之真意，則該債權讓與契約即難發
      生法律上效力。至上訴人於原審起訴時，所提之起訴狀雖
      記載：「．．．丁○○竟片面將二張借據及本票讓與被告
      (註：指被上訴人)」乙節，惟系爭本票實係上訴人簽發後
      交予己○○作為債權之擔保，且經己○○將系爭本票交予
      被上訴人向上訴人催討債務，即難執上訴人於起訴狀主張
      被上訴人執有系爭本票係因丁○○讓與而來，認定上訴人
      對於被上訴人持有系爭本票乃因受讓自己○○乙節並不爭
      執，並遽此採為不利於上訴人之認定。
  (四)綜上，被上訴人與己○○間，既無債權讓與之真意，則該
      債權讓與契約顯難發生法律上效力，且因己○○將系爭本
      票交付被上訴人，係希望透過被上訴人向上訴人追償債務
      ，如被上訴人追討不到債款，須將系爭本票及借據返還予
      己○○，足見己○○亦無真正移轉本票上之權利予被上訴
      人，使被上訴人成為系爭本票之權利人，而轉讓系爭本票
      予被上訴人之意，是上訴人主張被上訴人並非系爭本票真
      正之債權人，自不得享有系爭本票上之債權，即非無據，
      堪予採信。從而，上訴人訴請確認兩造間就系爭本票之本
      票債權不存在，即屬正當，應予准許。原審為上訴人敗訴
      之判決，自有未洽，上訴意旨指摘原判決此部分不當，求
      予廢棄改判，為有理由，自應由本院予以廢棄改判如主文
      第二項所示。
五、本件事證已臻明確，兩造攻擊防禦方法及舉證，經核與本件
    判決結果不生影響，爰不一一論述，併此敘明。
據上論結，本件上訴人之上訴為有理由，依民事訴訟法第436 條
之1第3項、第450條、第463條、第78條，判決如主文。
中　　華　　民　　國　　94　　年　　10　　月　　 5　　日
                  民事第二庭    審判長法　官　蔡孟芳
                                      法  官  楊數盈
                                      法  官  王佳惠
以上正本係照原本作成。
本判決不得上訴。
中　　華　　民　　國　　94　　年　　10　　月　　 5  　日
                                      書記官　林淑瑜
